【裁判字號】    95,簡,520
【裁判日期】    950929
【裁判案由】    菸酒管理法
【裁判全文】
臺北高等行政法院判決
                                     95年度簡字第00520號
原      告  甲○○
被      告  新竹縣政府
代  表  人  乙○○（縣長）
訴訟代理人  丙○○
上列當事人間因菸酒管理法事件，原告不服財政部中華民國94年
10月6日臺財訴字第09400469190號（案號：第00000000號）訴願
決定，提起行政訴訟，經本院由通常程序改為簡易程序，判決如
下：
    主  文
原告之訴駁回。
訴訟費用由原告負擔。
    事實及理由
一、程序說明：
    本件因屬不服行政機關所為罰緩處分而涉訟，其標的之金額
    為新臺幣（下同）100,000元，係在200,000元以下，依行政
    訴訟法第229條第1項第2款、第2項規定及司法院民國（下同
    ）92年9月17日（92）院臺廳行一字第23681號令，應適用簡
    易程序，本院並依同法第233條第1項規定，不經言詞辯論，
    逕行裁判。
二、事實概要：
    原告未依法向財政部取得酒製造業許可執照，經被告於94年
    3 月24日會同新竹縣警察局竹北分局後湖派出所，在新竹縣
    新豐鄉後湖村後湖子213 號查獲原告產製米酒，現場並查扣
    蒸餾器1 座、冷卻器1 座、白色塑膠圓桶13個等製酒器具、
    米酒成品40公升及半成品13桶140 公升，總計180 公升（原
    處分書誤植為140 公升，經被告以94年8 月17日府財稅字第
    0940108081號函更正為180 公升），並分別製作「查獲違法
    嫌疑菸酒案件現場處理紀錄表」、「扣押物收據」及「切結
    書」在案。嗣被告委託食品工業發展研究所檢驗其酒精含量
    分別為37.34%及13.19%，已達菸酒管理法所稱之「酒」，核
    屬未經合法產製之私酒，其行為已違反菸酒管理法第6 條及
    第46條規定，乃以94年7 月25日府財稅字第0940097400號處
    分書，核處原告罰鍰新臺幣（下同）100,000 元，並將上開
    扣案物品沒入（下稱原處分），原告不服，提起訴願，亦遭
    決定駁回，遂提起本件行政訴訟。
三、當事人聲明：
（一）原告聲明：
    1.訴願決定及原處分關於100,000元部分撤銷。
    2.訴訟費用由被告負擔。
（二）被告聲明：
    1.駁回原告之訴。
    2.訴訟費用由原告負擔。
四、兩造爭點要領：
（一）原告主張之理由：
    1.因我國受加入WTO 之衝擊影饗，家用調理米酒售價調漲數
      倍，政府決定經由農會輔導農民可自行釀製米酒，故而財
      政部於93年7 1 日依據菸酒管理法第46條第2 項及第3 項
      規定之公告事項：產製私酒未逾一定數量且供自用者，不
      罰，所稱「一定數量」則指產製私酒之成品及半成品，合
      計每月100 公升。又查原告釀酒係僅供自用，並無販賣不
      法圖利，案發當時，原告不明狀況，僅依現場員警及被告
      所屬人員片面指述，便簽名及任由按捺指紋，迄今仍不知
      所肇何事。
    2.依本案查獲之酒品數量，計分成品40公升、半成品140 公
      升，以總計180 公升作為推定逾越法定數量逕予裁罰。就
      所查米酒成品40公升部分，原告無疑義，惟所認定半成品
      （酒）部分之數量，係採主觀心証所演繹計算結果。按民
      間產製過程為縮短發酵時間及釀製過程，係將生米煮成熟
      米飯，一般而言熟米飯為生米之3 倍量，再行將熟米飯放
      置於桶內加入酒麴促其發酵，俟發酵完成約20至30日後，
      再取出已呈白濁之酒醪予以蒸餾而製成米酒，因須等待發
      酵時日，故而每桶儲存時日先後不一。又被告稱有關酒品
      產製所投入之原料（指生米）與收酒量之比例，原則上3
      公斤（即5 臺斤）糧榖採液態發酵約可產製1.8 公升60度
      蒸餾酒。準此，原告遭查獲13桶「酒醪」，僅可蒸餾得46
      .6 公 升（即140 ÷3 生米為熟米飯之3 倍量）之成品量
      ，依前開計算，原告可釀製成米酒總數為40（成品）+46.
      6 （酒醪）＝86.6公升，並未違反上述財政部公告之規定
      總量。
    3.依國庫署菸酒管理法第4 條第1 項所稱「酒醪」之分類第
      4 款解釋（按原告所引者應為菸酒稅法第2 條第3 項第4
      款規定），米酒：以米類為原料，經糖化、發酵、蒸餾、
      調和或不調和酒精而製成之「酒」。準此「酒醪」乃未經
      完全發酵、蒸餾且呈白色濁狀，故實非可食用酒類。倘以
      含酒精濃度（0.5%）推定其為酒類，似擴大曲解「酒」之
      定義。依菸酒管理法第4 條規定：「本法所稱酒，指含酒
      精成分以容量計算超過百分之0.5 之飲料…。」故米酒成
      品與半成品之合理解釋乃繫於蒸餾完成後應為調和與不調
      和之差別而已，酒醪既非可食用飲料，若以酒之半成品予
      以論定，顯係引伸過當。
（二）被告主張之理由：
    1.查原告未依法向財政部取得酒製造業許可執照，即於新竹
      縣新豐鄉後湖村後湖子213 號產製米酒，情節屬實，故原
      告違反菸酒管理法第6 條及第46條第2 項規定甚明，被告
      依同法第46條及第58條規定，處以100,000 元罰緩，並沒
      入米酒成品40公升及製酒器具1 批，揆諸上開法令及財政
      部93年7 月1 日臺財庫字第09303509840 號公告規定，並
      無不合。
    2.原告主張查獲當時，僅依現場員警及被告所屬人員片面指
      述，便簽名且任由在場人員執其手指按捺指紋，迄今仍茫
      然不知所肇何事一節，經查被告所屬人員於現場得知原告
      年歲已大，且未受任何教育，遂請村長鄭君場協助處理。
      對有關現場查獲之證物數量，均當場清點後，作成「新竹
      縣政府查獲違法嫌疑菸酒案件現場處理紀錄表」、「扣押
      物收據」及「切結書」，並詳述說明，原告確認無誤後簽
      名蓋章，稽查人員並無強暴、脅迫、利誘、詐欺，或其他
      不正當之方法，片面指述及強行按捺原告指紋。
    3.復訪查各酒製造業者表示，依民間製作米酒經驗，無論以
      生米或米飯為釀造，其差別係在釀製過程中熟米飯所需發
      酵速度較生米為快，花費時間較生米為短，然其投入量與
      收酒量之比例均為1 ：1 ，即投入1 公斤之米約可生產出
      1 公升之米酒，本案半成品查獲數量係查獲時，原告在自
      由意志下當場向稽查人員表示，現場每1 桶酒醪約計投入
      18臺斤之米，因此，依上開法換算結果，13桶半成品（酒
      醪）之收酒量約計140 公升（即18臺斤×0.6 公斤/ 臺斤
      ×13桶）。另依據財政部國庫署94年2 月25日臺庫中四字
      第0940341106號函轉臺灣菸酒股份有限公司94年2 月4 日
      臺菸酒酒字第0940002138號函副本，有關酒品產製所投入
      之原料量與收酒量間之比例，原則上3 公斤（即5 臺斤）
      糧榖採液態發酵約可產製1.8 公升60度蒸餾酒。按本案米
      酒成品所檢測之酒精度（37.34）換 算，每投入1 臺斤之
      米約可產製0.5784公升之37.34 度米酒（即【1.8 公升÷
      5 臺斤×（60度÷37.34 度）】），本案查獲半成品13桶
      之收酒量共計135.35公升【即0.5784公升×18（臺斤）×
      13（桶）】。基此，按上開二方式計算，本件查獲半成品
      之收酒量加計米酒成品數量，均已超過首揭財政部公告「
      產製私菸、私酒未逾一定數量且供自用者，不罰」之一定
      數量100 公升。原告所稱半成品數量係採主觀心證，所演
      繹計算結果之數字等語，亦不足採。
    4.含酒精成分超過0.5%之「酒醪」，於發酵完成後經澄清過
      濾或蒸餾，即可成為供飲用之酒類，屬菸酒管理法第4 條
      、菸酒管理法施行細則第3 條第5 款及財政部91年9 月4
      日臺財庫字第0910351764號令規定之「可供製造或調製上
      項飲料之未變性酒精及其他製品…。」本案所查獲之半成
      品（酒醪），係為釀造米酒，且經檢測結果含有酒精成分
      13.19%，爰此，酒醪係酒之半成品，並無違誤。
五、心證要領：
（一）按「本法所稱酒，指含酒精成分以容量計算超過百分之○
      ．五之飲料、其他可供製造或調製上項飲料之未變性酒精
      及其他製品。」「本法所稱私菸、私酒，指未經許可產製
      或輸入之菸酒。」「產製私菸、私酒者，處新臺幣十萬元
      以上一百萬元以下罰鍰。但查獲物查獲時現值超過新臺幣
      一百萬元者，處查獲物查獲時現值一倍以上五倍以下罰鍰
      。」「本法第六條所稱未經許可產製或輸入之菸酒，有下
      列各款情形之一之菸酒：…二、未依本法規定取得菸酒製
      造業許可執照而產製之菸酒。」菸酒管理法第4 條第1 項
      前段、第6 條、第46條第1 項及同法施行細則第5 條第1
      項第2 款分別定有明文。菸酒查緝及檢舉案件處理作業要
      點第45點第1 款規定：「違反本法之行政罰案件，其裁罰
      參考基準如下。但違法情節重大或較輕者，仍得酌情加重
      或減輕其罰：（一）依本法第四十六條第一項前段規定裁
      罰之案件，第一次查獲者，除查獲現值未達新臺幣十萬元
      者，處以新臺幣十萬元之罰鍰外，查獲現值超過新臺幣十
      萬元者，處以查獲現值加計新臺幣十萬元之罰鍰，最高處
      以新臺幣一百萬元罰鍰；第二次查獲者，處以查獲現值加
      計新臺幣五十萬元之罰鍰，最高處以新臺幣一百萬元罰鍰
      ；第三次以後查獲者，處以新臺幣一百萬元之罰鍰。」按
      「行政機關為行使法律所授與裁量權，在遵循法律授權目
      的及範圍之內，必須實踐具體個案正義，惟顧及法律適用
      的一致性，符合平等原則，乃訂定行政裁量準則作為下級
      機關行使裁量權之準據，既能實踐具體個案之正義，又能
      符合平等原則，自非法所不許。」（最高行政法院93年度
      判字第1596號判決參照）。上開作業要點係財政部本於職
      權所頒訂，分別就違反菸酒管理法之行政罰案件等不同情
      節，包括違章行為之型態、遭查獲之次數或現值等，分別
      訂定不同之處罰額度，除作原則性或一般性裁量基準外，
      另有例外情形之裁量基準，與法律授權目的尚無牴觸。從
      而，行政機關援引上開裁罰基準作成行政處分，自屬適法
      。
（二）本件被告於94年3 月24日會同新竹縣警察局竹北分局後湖
      派出所，在新竹縣新豐鄉後湖村後湖子213 號查獲原告未
      經許可產製米酒，現場並查扣蒸餾器1 座、冷卻器1 座、
      白色塑膠圓桶13個等製酒器具、米酒成品40公升及半成品
      13桶140 公升，總計180 公升，經將扣案之米酒成品及半
      成品送請食品工業發展研究所檢驗，其酒精含量分別為37
      .34% 及13.19% ，已達菸酒管理法所稱之「酒」，被告乃
      依菸酒管理法第46條及第58條規定，以原處分書核處原告
      罰鍰10萬元，並沒入米酒成品40公升及製酒器具乙批等情
      ，為兩造所不爭執，並有原處分書、被告94年8 月17日府
      財稅字第0940108081號函、93年7 月1 日臺財庫字第0930
      3509840 號公告、94年3 月24日查緝菸酒業稽查報告及檢
      附之原告談話筆錄、切結書、查獲違法嫌疑菸酒案件現場
      處理紀錄表、扣押物收據；食品工業發展研究所94年4 月
      20日食研技字第401785號函及檢附之委託試驗報告書、臺
      灣菸酒股份有限公司94年2 月4 日臺菸酒酒字第09400021
      38號函、財政部國庫署94年8 月1 日臺庫中四字第094039
      1129號函及附件酒類依製造過程之分類、定義及說明、臺
      灣菸酒股份有限公司提供該公司對酒類及其製造過程之分
      類、定義及說明、現場照片4 張、酒製造業良好衛生標準
      等件分別附原處分卷、訴願卷可稽，為可確認之事實。
（三）歸納兩造上開之主張，本件之爭執重點在於：原告製造之
      酒類，是否符合財政部公告規定之「一定數量」？本件查
      獲之酒醪是否屬酒之半成品？又被告計算半成品之方式及
      依據有無錯誤？茲分述如下：
    1.按菸酒管理法第46條第2 項固規定：「產製私菸、私酒未
      逾一定數量且供自用者，不罰。」但其第3 項亦規定：「
      前項所稱之一定數量，由中央主管機關公告之。」財政部
      因此以93年7 月1 日臺財庫字第09303509840 號公告：「
      產製私菸、私酒未逾一定數量且供自用者，不罰。所稱『
      一定數量』如下：…二、產製私酒之成品及半成品合計每
      戶100 公升。」經查，原告為被告查獲之米酒成品及半成
      品，經食品工業發展研究所檢驗結果，其酒精含量分別為
      37.34%及13.19%，已達菸酒管理法第4 條第1 項前段規定
      「本法所稱酒，指含酒精成分以容量計算超過百分之○．
      五之飲料、其他可供製造或調製上項飲料之未變性酒精及
      其他製品。」之標準，且原告未取得酒製造業許可執照，
      是本件經查獲之米酒成品及半成品皆屬菸酒管理法所規範
      之「私酒」，要屬無疑。原告主張「『酒醪』乃未經完全
      發酵、蒸餾且呈白色濁狀，故實非可食用酒類；倘以含酒
      精濃度（0.5%）推定其為酒類，似擴大曲解『酒』之定義
      …米酒成品與半成品之合理解釋乃繫於蒸餾完成後應為調
      和與不調和之差別而已，酒醪既非可食用飲料，若以酒之
      半成品予以論定，顯係引伸過當。」與上開法律規定不合
      ，即難謂可採。
    2.又本件所查獲之米酒成品40公升及半成品13桶140 公升，
      總計180 公升，分別有被告所製作「查獲違法嫌疑菸酒案
      件現場處理紀錄表」、「扣押物收據」及「切結書」附原
      處分卷可參，並經原告簽名及按捺指印，應可信為真實。
      雖原告主張查獲當時，僅依現場員警及被告所屬人員片面
      指述，便簽名且任由在場人員執其手指按捺指紋，迄今仍
      茫然不知所肇何事云云。然查，本件經被告所屬稽查人員
      會同警方查獲後，隨即查扣並清點現場所產製及使用之成
      品、半成品及設備，並依職權製作查緝菸酒業稽查報告、
      談話筆錄、切結書、查獲違法嫌疑菸酒案件現場處理紀錄
      表、扣押物收據等件存卷，其內容經本院核對相互一致，
      應具有可信性。而本件既係由被告所屬稽查人員會同警方
      所當場查獲，原告均陪同在場，自難謂有全然不知情之理
      。又由於原告年歲已大，且教育程度不高，被告遂邀請當
      地村長鄭春祥到場協助調查，此觀上開談話筆錄、查獲違
      法嫌疑菸酒案件現場處理紀錄表皆有鄭春祥在「在場關係
      人」欄位簽名即可知，故被告執法之合法性及正當性亦不
      容懷疑。此外，原告復不能舉出被告執法有何違法或不正
      當之處供本院調查，自難憑其上開主張即為有利原告之認
      定。
    3.況有關酒品產製所投入之原料量與收酒量間之比例，原則
      上3 公斤（即5 臺斤）糧榖採液態發酵約可產製1.8 公升
      60度蒸餾酒，亦經財政臺灣菸酒股份有限公司闡釋明確，
      有該公司94年2 月4 日臺菸酒酒字第0940002138號函附原
      處分卷可稽。本件被告主張原告遭查獲時自承其每1 桶米
      酒半成品均投入18臺斤的米一節，為原告所不爭執，本案
      若依米酒成品所檢測之酒精度（37.34）換 算，每投入1
      臺斤之米約可產製0.5784公升之37.34 度米酒【即（1.8
      公升÷5 臺斤×〈60度÷37.34 度〉）】，則本案查獲半
      成品13桶之收酒量應超過135.35公升【即0.5784公升×18
      （臺斤）×13（桶）】以上。因此，被告按上開計算方式
      推估，本件查獲半成品之收酒量加計米酒成品數量，確實
      已超過首揭財政部公告「產製私菸、私酒未逾一定數量且
      供自用者，不罰」之一定數量100 公升，並無不合。從而
      ，原告訴稱「上開米酒半成品數量係被告採主觀心證所演
      繹計算結果之數字」「原告遭查獲13桶『酒醪』，僅可蒸
      餾得46.6公升（即140 ÷3 生米為熟米飯之3 倍量）之成
      品量，原告可釀製成米酒總數為40（成品）+46.6 （酒醪
      ）＝86.6公升，並未違反上述財政部公告之規定總量。」
      云云，均非可採。
    4.本件原告未取得酒製造業許可執照，即產製私酒，且產製
      之私酒已達100 公升以上，已如前述，自與菸酒管理法第
      46條第2 項「產製私菸、私酒未逾一定數量（100 公升）
      且供自用者，不罰」之規定不符，難以據為免罰。從而，
      被告參酌原告係第1 次查獲，且查獲現值未達100,000 元
      ，爰依菸酒管理法第46條第1 項及菸酒查緝及檢舉案件處
      理作業要點第45點第1 款規定，核處原告罰鍰100,000 元
      ，並將扣案物品沒入，即無不合。
（四）綜上所述，原處分以原告未經許可產製私酒，乃處100,00
      0 元罰鍰，其認事用法並無違誤，訴願決定就此部分遞予
      維持，亦無不合，原告訴請撤銷，為無理由，應予駁回。
據上論結，本件原告之訴為無理由，依行政訴訟法第233條第1項
、第98條第3 項前段，判決如主文。
中    華    民    國    95    年     9    月   29     日
                      第一庭    法  官  劉錫賢
上為正本係照原本作成。
本件以訴訟事件所涉及之法律見解具有原則性者為限，始得於本
判決送達後20日內向本院提出上訴狀並表明上訴理由，如已於本
判決宣示後送達前提起上訴者，應於判決送達後20日內補具上訴
理由（均按他造人數附繕本），且經最高行政法院許可後方得上
訴。
中    華    民    國    95    年     9    月   29     日
                                書記官  林佳蘋


司法院資訊處製作；財團法人民間司法改革基金會備份。
